臺灣高等法院民事判決
109年度家上字第41號
上  訴  人  Ａ０１  
訴訟代理人  洪大植律師（法扶律師）
被  上訴人  Ａ０２ 
訴訟代理人  董子祺律師（法扶律師）
上列當事人間請求離婚等事件，上訴人對於中華民國108年12月3
1日臺灣基隆地方法院108年度婚字第116號判決提起上訴，本院
於109年7月7日言詞辯論終結，判決如下：
    主      文
上訴駁回。
第二審訴訟費用由上訴人負擔。
    事實及理由
一、上訴人主張：兩造於民國87年12月14日結婚，婚後育有3名
    未成年子女甲○○（女，OO年O月OO日生）、丙○○（女，OO年O
    月OO日生）、乙○○（男，OO年O月OO日生）。被上訴人婚後
    無工作，也未盡配偶及母親應盡責任，家庭生活費及未成年
    子女所需費用均為伊支付。被上訴人於99年間訴請伊給付生
    活費，兩造調解成立，伊同意每日給付被上訴人新臺幣（下
    同）750元（下稱系爭第1次調解），然伊以開計程車為業，
    收入不穩，每月須負擔家庭支出包括水電瓦斯費5,000元、
    全家健保費4,000元、房貸8,000元、伙食費3萬3,000元、計
    程車保養4,000元、電視電話費3,000元，合計5萬7,000元，
    另負擔3名子女學雜費共3萬元，無力給付系爭第1次調解金
    額。詎被上訴人以系爭第1次調解筆錄向法院聲請強制執行
    ，查封兩造及子女同住之基隆市○○區○○街000巷00弄00號4樓
    房地（下稱系爭房屋），嗣兩造於107年3月26日重新協議（
    下稱系爭協議）由伊自107年4月起，按月於每月5日給付被
    上訴人3,500元，被上訴人始撤回上開強制執行。然被上訴
    人又於107年10月間，以上訴人未履行系爭協議為由，向原
    法院提起損害賠償聲請調解，經原法院簡易庭以107年度司
    小調字第91號受理，兩造於107年10月26日作成調解筆錄，
    伊同意給付被上訴人2,000元（下稱系爭第2次調解），伊依
    系爭第2次調解給付完畢後，被上訴人再以第1次調解筆錄聲
    請強制執行，執行完畢經原法院核發債權憑證，被上訴人再
    以債權憑證聲請強制執行，顯見兩造間已無夫妻情分，伊並
    因此罹患憂鬱症。又兩造分房而寢無性生活長達6年，夫妻
    關係名存實亡，彼此間無感情基礎，無法繼續共同生活，有
    難以維持婚姻之重大事由。爰依民法第1052條第2項規定，
    請求准予兩造離婚。兩造所生未成年子女之權利義務行使或
    負擔，由伊單獨任之。被上訴人應按月給付未成年子女之扶
    養費各1萬1,413元等語。
二、被上訴人則以：伊為大陸地區福建省人，於87年與上訴人結
    婚來台後，持續工作貼補家用，直至子女陸續出生，始辭職
    專職照顧子女，無未盡妻子及母親之義務。伊將生活費用用
    於子女，因上訴人長期不願支付伊生活費，伊不得已始訴請
    上訴人給付生活費。上訴人未依系爭第1次調解內容履行，
    伊始聲請強制執行，不得以此作為離婚之事由。上訴人係「
    祭祀公業法人台北市林○○、林○○、林○○、林○○、林○○」（下
    稱系爭祭祀公業）之派下員，於100年起向系爭祭祀公業領
    取700萬491元之補助，復於104年8月18日收受保險解約金62
    萬1,002元，非無資力支付系爭協議約定之生活費。兩造雖
    分房約2年，然係因房間內有蟑螂，非兩造感情不睦。況兩
    造分房後仍於108年7月、同年10月2日、7日、26日持續發生
    性行為，無難以維持婚姻之情形等語，資為抗辯。
三、原審判決上訴人全部敗訴，上訴人不服提起上訴，並聲明：
    ㈠原判決廢棄。㈡請准兩造離婚。㈢甲○○、丙○○、乙○○之權利
    義務行使或負擔，由上訴人單獨任之。㈣被上訴人應自108年
    7月5日起至甲○○、丙○○、乙○○成年之前1日止，按月於每月5
    日前給付上訴人關於甲○○、丙○○、乙○○之扶養費各1萬1,413
    元，如有遲誤1期不履行時，其後6期視為亦已到期。被上訴
    人則答辯聲明：上訴駁回。
四、兩造不爭執事項（見本院卷一364至366頁，並因論述為部分
    文字增刪）：
  ㈠兩造於87年12月14日結婚，婚後育有未成年子女甲○○、丙○○
    、乙○○，現婚姻關係存續中。
  ㈡被上訴人曾對上訴人提起給付家庭生活費之調解聲請，經原
    法院以99年度家調字第71號受理，兩造於99年4月8日達成系
    爭第1次調解，上訴人同意按日給付被上訴人750元。
  ㈢被上訴人以系爭第1次調解筆錄向上訴人聲請強制執行，經原
    法院以107年度司執字第1518號給付生活費強制執行事件（
    下稱系爭強制執行事件）受理，查封系爭房屋。嗣經兩造於
    107年3月26日達成系爭協議，由上訴人自107年4月起，按月
    於每月5日給付被上訴人3,500元，被上訴人即於107年6月1
    日撤回系爭強制執行事件。
  ㈣被上訴人於107年10月間，以上訴人未依系爭協議按月給付生
    活費3,500元，向原法院提起損害賠償聲請調解，經原法院
    簡易庭以107年度司小調字第91號受理，兩造於107年10月26
    日達成系爭第2次調解，上訴人於108年4月間完成給付。
  ㈤被上訴人於108年以系爭第1次調解筆錄為執行名義，向原法
    院執行處提起清償債務強制執行事件，對上訴人強制執行67
    萬5,000元，經原法院以108年度司執字第9929號受理（另囑
    託他院執行案號：臺灣臺北地方法院108年度司執助字第418
    7號、第4890號、第6046號、第87762號，及臺灣士林地方法
    院108年度司執助字第3078號），該案執行所得為6萬9,500
    元（該所得來自臺灣臺北地方法院108年度司執助字第6046
    號，執行上訴人就系爭祭祀公業於108年度可分得之金錢債
    權部分）經原法院發給債權憑證（下稱系爭債權憑證）結案
    。
  ㈥被上訴人於109年以系爭債權憑證為執行名義，聲請原法院執
    行處對上訴人強制執行60萬5,500元，經原法院以109年度司
    執字第3220號受理執行（另囑託他院執行案號：臺灣臺北地
    方法院109年度司執助字第1574號、臺灣士林地方法院109年
    度司執助字第1166號、1932號），現仍執行中，尚未有執行
    所得。
  ㈦兩造對於卷內證據形式真正均不爭執。
五、法院之判斷：
  ㈠上訴人依民法第1052條第2項規定請求離婚，有無理由？
  ⒈按有民法第1052條第1項以外之重大事由，難以維持婚姻者，
    夫妻之一方得請求離婚，但其事由應由夫妻之一方負責者，
    僅他方得請求離婚，民法第1052條第2項定有明文。所謂「
    有前項以外之重大事由，難以維持婚姻者」，乃抽象的、概
    括的離婚事由，係民法親屬編於74年修正時，為因應實際需
    要，參酌各國立法例，導入破綻主義思想所增設，其目的在
    使夫妻請求裁判離婚之事由較富彈性。但其事由應由夫妻一
    方負責者，僅他方得請求離婚，是其所採者為消極破綻主義
    精神，而非積極破綻主義。因此，若夫妻雙方均為有責時，
    則應衡量比較雙方之有責程度，而許責任較輕之一方向應負
    主要責任之他方請求離婚，如雙方之有責程度相同，則雙方
    均得請求離婚，以符公平，且符合民法第1052條第2項規定
    之立法目的（最高法院95年度台上字第1450號判決意旨參照
    ）。至是否有難以維持婚姻之重大事由，判斷標準為婚姻是
    否已生破綻而無回復之希望，此不可由原告已喪失維持婚姻
    意欲之主觀面加以認定，而應依客觀的標準，即難以維持婚
    姻之事實，是否已達於倘處於同一境況，任何人均將喪失維
    持婚姻希望之程度以決之（最高法院87年度台上字第1304號
    判決意旨參照）。
  ⒉上訴人主張：被上訴人婚後未工作，未盡人妻及人母應盡責
    任，所獲得之生活費用未用於分擔家計云云。然查，依甲○○
    證稱：父母平常比較不講話，會為了錢吵架，被上訴人會因
    為1個月的生活費還有伊等購買日常生活用品與上訴人吵架
    ，被上訴人為繳納電話費、掛號費、機車修理、加油等費用
    ，向上訴人要求額外生活費用，被上訴人之前出過車禍，上
    訴人有告訴被上訴人可以全心全意照顧伊等到成年都不用工
    作，伊覺得被上訴人有照顧伊等等語（見原審卷245頁）；
    以及丙○○證稱：被上訴人有電話費、掛號費等個人支出，因
    此需要生活費用，上訴人沒有付被上訴人生活費用，所以兩
    人吵架，且現在工作不好找，被上訴人年紀已大，伊不希望
    被上訴人做勞力工作等語（見原審卷245頁）；乙○○證稱：
    父母不講話，上訴人在房間，被上訴人在客廳或房間，兩人
    很少同時出現，吃飯都是自己盛飯，被上訴人需要支付電話
    費、掛號費等費用，向上訴人請求支付額外生活費用，聽說
    被上訴人只有國中學歷，不好找工作，所以沒有工作等語（
    見原審卷245頁）。可徵兩造平日相處時常因金錢發生爭吵
    ，然被上訴人因未成年子女年幼時尚需照顧，與上訴人協調
    後專職照顧子女，長年未外出工作，復因年紀增長，並囿於
    學歷，未能外出工作，故無多餘金錢繳納手機、掛號等費用
    ，尚不能以此推論被上訴人有未盡人妻或人母之責；且被上
    訴人係請求上訴人給付掛號費、電話費等生活基本費用，非
    屬奢侈、浪費之支出行為，上訴人復未舉證證明被上訴人有
    何未照顧家庭及子女之情事，故上訴人此部分主張，尚不足
    採。
  ⒊上訴人復主張：被上訴人於99年間起動輒向法院訴請給付生
    活費用，並對伊強制執行，造成伊經濟拮据，萌生輕生念頭
    云云。經查，被上訴人曾對上訴人提起給付家庭生活費之調
    解聲請，兩造於99年4月8日經臺灣基隆地方法院（下稱基隆
    地院）以系爭第1次調解調解成立，上訴人同意按每日給付
    被上訴人750元，被上訴人以系爭第1次調解筆錄向上訴人聲
    請強制執行，經基隆地院以系爭強制執行事件受理，查封上
    訴人所有系爭房屋，嗣經兩造於107年3月26日達成系爭協議
    ，由上訴人自107年4月起，按月給付被上訴人3,500元，被
    上訴人即撤回系爭強制執行事件。被上訴人於107年10月間
    ，以上訴人未履行系爭協議為由，向基隆地院提起損害賠償
    聲請調解，經基隆地院簡易庭以107年度司小調字第91號受
    理，兩造於107年10月26日達成系爭第2次調解，上訴人同意
    給付被上訴人2,000元，上訴人於108年4月間完成給付，被
    上訴人再於108年以系爭第1次調解筆錄為執行名義，向基隆
    地院執行處提起清償債務強制執行事件，對上訴人強制執行
    67萬5,000元，經基隆地院以108年度司執字第9929號受理（
    另囑託他院執行案號：臺灣臺北地方法院108年度司執助字
    第4187號、第4890號、第6046號、第87762號，及臺灣士林
    地方法院108年度司執助字第3078號），該案執行所得為6萬
    9,500元（該所得來自臺灣臺北地方法院108年度司執助字第
    6046號，執行上訴人所屬系爭祭祀公業於108年度可分得之
    金錢債權部分），經基隆地院發給系爭債權憑證結案。被上
    訴人於109年復以系爭債權憑證為執行名義，聲請基隆地院
    執行處對上訴人強制執行60萬5,500元，經基隆地院以109年
    度司執字第3220號受理執行（另囑託他院執行案號：臺灣臺
    北地方法院109年度司執助字第1574號、士林地方法院109年
    度司執助字第1166號、1932號），現仍執行中，尚未有執行
    所得（見本院卷一77至84頁）等情，為兩造所不爭執（見不
    爭執事項㈡至㈥）。是以被上訴人雖向上訴人訴請給付生活費
    用，並執系爭第1次調解筆錄為執行名義對上訴人之財產強
    制執行，然系爭第1次調解筆錄乃兩造依法達成調解之結果
    ，且上訴人自承99年至107年每月均有給付2萬1,000元，就
    系爭協議僅有付過1、2次就沒有再給付等語（見本院卷一36
    6至367頁），則上訴人既未依約履行，被上訴人執系爭第1
    次調解筆錄對上訴人聲請強制執行，乃法律上正當權利行使
    ，並無不當，難以歸責於被上訴人。再者，系爭祭祀公業自
    100年3月14日起至107年7月14日止，發放予上訴人之款項高
    達700萬491元，有系爭祭祀公業109年6月2日祭祖五公業字
    第010號函可稽（見本院卷二7頁），並為上訴人所不爭執（
    見本院卷二381、404頁），且上訴人之富邦人壽月月豐沛利
    率變動型養老保險於104年8月13日解約後領取解約金62萬1,
    002元，有富邦人壽保險股份有限公司109年6月3日富壽權益
    （客）字第1090002580號函及本院公務電話紀錄可稽（見本
    院卷二147、149、303頁），足見上訴人非無資力之人。況
    上訴人自承以駕駛計程車為業，為有收入之人，依系爭協議
    按月給付被上訴人3,500元，並非鉅額，難謂不合理。且上
    述生活費用是否確實導致上訴人無力負擔，上訴人雖提出各
    項家用單據彙整表為證（見本院卷一457至491頁），然上訴
    人自承信用卡費持卡人均為其本人，沒有申辦附卡，電信手
    機費用係自己與3名子女所使用門號等語（見本院卷一503、
    504頁），堪認上訴人所主張之家庭生活開支費用，多係為
    自己及3名子女所花費，非為被上訴人所支出，可見兩造亦
    可透過溝通協調方式，解決家用支出過度問題。況被上訴人
    近年已於能力所及範圍從事庶務、守望相助隊員、打掃清潔
    等工作，有證明書可憑（見本院卷一335至339頁），堪認被
    上訴人非無盡力減輕上訴人家庭生活費用負擔之舉。兩造既
    前已協議家庭費用由上訴人負擔，並就生活費用多次協商成
    立系爭第1、2次調解及系爭協議，詎上訴人猶未履行給付家
    庭生活費用之約定，則被上訴人依法行使權利，上訴人自不
    得以此作為婚姻破綻之可歸責事由。
　⒋上訴人再主張：兩造長達6年未發生性行為，夫妻關係名存實
    亡云云。然按夫妻間行房事，固為婚姻之內容，然仍須彼此
    協調溝通，始得為之（最高法院77年度台上字第639號判決
    意旨參照）。經查，依證人甲○○到庭證稱：兩造於伊小五、
    小六的時候分房睡，可能是因為怕再生小孩，上訴人就跟弟
    弟睡，被上訴人有向伊表示兩造有發生性關係，伊認為應該
    有，因為當天上訴人對被上訴人態度並無很差等語（見原審
    卷245至246頁），則兩造間是否長達6年無性生活，尚非無
    疑。縱被上訴人對房事之需求與頻率未如上訴人所願，然雙
    方應基於夫妻間之互愛、互諒，透過溝通方式加以調整，上
    訴人不能徒憑未與被上訴人發生性行為，即認被上訴人應負
    婚姻破綻之責。是上訴人此部分主張，難以採憑。
  ⒌承上，審酌婚姻之締結係以誠摯情感為基礎，以雙方相互扶
    持、建立圓滿家庭生活為目的，然證人甲○○、乙○○證稱兩造
    平時無互動、不講話，足見兩造生活、思想、感情及生活習
    性已有相當差異，糾紛頻起，並嚴重危及雙方婚姻關係之基
    礎，客觀上堪認兩造之婚姻已生破綻而無回復之望。惟兩造
    感情破裂係因上訴人未給付被上訴人基本生活費用，導致兩
    造迭生訴訟及強制執行，裂痕擴大，婚姻產生難以維持之重
    大事由，此事由應由上訴人負較大責任，業已認定如前，揆
    諸首開說明，無從准許責任較重之上訴人向責任較輕之被上
    訴人請求離婚。從而，上訴人依民法第1052條第2項規定請
    求離婚，難認有據。
  ㈡上訴人請求兩造離婚，既無理由，則對於兩造所生未成年子
    女甲○○、丙○○、乙○○權利義務之行使或負擔應歸屬於何造，
    及如何酌定會面交往方式始符合其等最佳利益，即無審究之
    必要。
六、綜上所述，上訴人依民法第1052條第2項規定，請求判准兩
    造離婚，為無理由，不應准許。另上訴人起訴請求判准兩造
    離婚，既無理由，則其合併請求酌定未成年子女甲○○、丙○○
    、乙○○權利義務行使或負擔及扶養費用等部分，應均併予駁
    回。原審為上訴人敗訴之判決，並無不合。上訴意旨指摘原
    判決不當，求予廢棄，為無理由，應予駁回。
七、本件事證已臻明確，兩造其餘攻擊防禦方法及所提證據，經
    本院審酌後，認均不足以影響判決之結果，爰不逐一詳予論
    駁，併此敘明。
八、據上論結，本件上訴為無理由，依家事事件法第51條，民事
    訴訟法第449條第1項、第78條，判決如主文。
中　　華　　民　　國　　109 　年　　7 　　月　　17　　日
　　　　　　　　　家事法庭
                      審判長法  官  林玉珮     
 　　　　　　  　　　　　　 法  官  何君豪
                            法  官  徐淑芬
正本係照原本作成。
如不服本判決，應於收受送達後20日內向本院提出上訴書狀，其
未表明上訴理由者，應於提出上訴後20日內向本院補提理由書狀
（均須按他造當事人之人數附繕本）上訴時應提出委任律師或具
有律師資格之人之委任狀；委任有律師資格者，另應附具律師資
格證書及釋明委任人與受任人有民事訴訟法第466 條之1第1項但
書或第2項（詳附註）所定關係之釋明文書影本。如委任律師提
起上訴者，應一併繳納上訴審裁判費。
中　　華　　民　　國　　109 　年　　7 　　月　　17　　日
　　　　　　　　　　　　　　書記官  魏汝萍
附註：
民事訴訟法第466條之1（第1項、第2項）：
對於第二審判決上訴，上訴人應委任律師為訴訟代理人。但上訴
人或其法定代理人具有律師資格者，不在此限。
上訴人之配偶、三親等內之血親、二親等內之姻親，或上訴人為
法人、中央或地方機關時，其所屬專任人員具有律師資格並經法
院認為適當者，亦得為第三審訴訟代理人。